臺灣高等法院臺南分院民事判決
109年度上字第288號
上  訴  人  廖火爐  
訴訟代理人  林威融律師
            翁千惠律師
被上訴人    黃唯棋  
訴訟代理人  林李達律師
上列當事人間請求分割共有物事件，上訴人對於中華民國109年8
月26日臺灣雲林地方法院109年度訴字第487號第一審判決提起上
訴，本院於111年3月9日言詞辯論終結，判決如下：
    主  文
原判決廢棄。
兩造共有坐落雲林縣○○市○○○段0000地號、面積3,960.23平方公
尺土地，應分割如附圖原甲案所示：編號X部分、面積2,970.17
平方公尺土地，分歸被上訴人取得；編號Y部分、面積990.06平
方公尺土地，分歸上訴人取得。
被上訴人應補償上訴人新臺幣118,065元。
第一、二審訴訟費用由上訴人負擔4分之1，餘由被上訴人負擔。
    事實及理由
一、被上訴人主張：坐落雲林縣○○市○○○段○0000地號、面積3960
    .23平方公尺土地（下稱系爭土地），為兩造所共有，應有
    部分比例為被上訴人24分之18、上訴人24分之6，該土地並
    無因使用目的不能分割，或共有人間訂有不分割協議之情形
    ，然共有人間就分割方法不能協議決定，請求裁判分割如附
    圖原甲案所示，使兩造所分得之土地均屬方正，而便於農事
    利用等情。爰依民法第823條、第824條之規定，求為命兩造
    共有之系爭土地應分割如附圖原甲案所示分割方案之判決（
    原審為被上訴人勝訴之判決，上訴人聲明不服，提起上訴）
    。並答辯聲明：上訴駁回。
二、上訴人則以：系爭土地東側被雲00-0鄉道占用，不論係目前
    雲00-0鄉道占用土地之不利益，或將來道路再拓寬之不利益
    ，如採附圖丙案所示分割方案，均由兩造共同承擔，最為公
    平；如採附圖原甲案所示分割方案，將使道路占用部分全部
    劃歸上訴人，顯失公平，且難以為有效農耕等語，資為抗辯
    。並上訴聲明：㈠原判決廢棄。㈡兩造共有系爭土地應分割如
    附圖丙案所示：編號X部分、面積2,970.17平方公尺土地，
    分歸被上訴人取得；編號Y部分、面積990.06平方公尺土地
    ，分歸上訴人取得。
三、兩造不爭執事項：
　㈠兩造為系爭土地之共有人，被上訴人應有部分為24分之18，
    上訴人應有部分為24分之6。
  ㈡系爭土地之使用分區為特定農業區，使用地類別為農牧用地
    。
  ㈢系爭土地西側與被上訴人之父黃義雄所有同段0000地號土地
    相鄰。
四、本院之判斷：
  ㈠按各共有人，除法令另有規定外，得隨時請求分割共有物。
    但因物之使用目的不能分割或契約訂有不分割之期限者，不
    在此限。共有物之分割，依共有人協議之方法行之。分割之
    方法不能協議決定，或於協議決定後因消滅時效完成經共有
    人拒絕履行者，法院得因任何共有人之請求，命為下列之分
    配：一、以原物分配於各共有人。但各共有人均受原物之分
    配顯有困難者，得將原物分配於部分共有人。二、原物分配
    顯有困難時，得變賣共有物，以價金分配於各共有人；或以
    原物之一部分分配於各共有人，他部分變賣，以價金分配於
    各共有人。以原物為分配時，如共有人中有未受分配，或不
    能按其應有部分受分配者，得以金錢補償之。以原物為分配
    時，因共有人之利益或其他必要情形，得就共有物之一部分
    仍維持共有。民法第823條第1項、第824條第1項至第4項分
    別定有明文。查系爭土地為兩造所共有，被上訴人應有部分
    為24分之18，上訴人應有部分為24分之6，兩造就系爭土地
    未定有不分割之特約，亦無因物之使用目的而不能分割之情
    形，為兩造所不爭執，則被上訴人依據前揭規定，訴請裁判
    分割系爭土地，自屬有據。
　㈡次按農業發展條例（下稱農發條例）原有防止耕地細分，便
    利農場經營管理，簡化耕地權屬複雜性之立法目的，民國89
    年1月26日修正公布該條例第16條規定，每宗耕地分割後每
    人所有面積未達0.25公頃者，不得分割，目的在防止耕地之
    細分。惟因該條例制定前，耕地並未禁止分割及移轉為共有
    ；制定後亦未禁止耕地因繼承而移轉為共有，故耕地共有狀
    況普遍存在於農村，此種共有狀況，表面上地籍仍保留單獨
    一筆，實際已由共有人分耕分管，因此有產權糾紛之發生，
    故該次立法乃規定該條例修正施行前之共有耕地，其分割最
    小單位面積不受限制，以解決當時存在之共有耕地糾紛並達
    產權單純化之目的（農發條例第16條第1項立法理由參照）
    。因此，農發條例該次修正之第16條第4款規定：「本條例
    中華民國89年1月4日修正施行前之共有耕地，得分割為單獨
    所有。」，並於農發條例施行細則第10條規定：「依本條例
    第16條第3款及第4款辦理共有耕地分割為單獨所有者，應先
    取得共有人之協議或經法院之確定判決。分割後之宗數不得
    超過共有人人數。」，然因前揭施行細則規定有增加法律所
    無限制之疑慮，農發條例遂於92年2月7日修正增列第16條第
    2項規定：「前項第3款及第4款所定共有耕地，辦理分割為
    單獨所有者，應先取得共有人之協議或法院確定判決，其分
    割後之宗數，不得超過共有人人數。」，依其修正之立法理
    由明白揭示：「本條例施行細則第10條關於依本條第3款、
    第4款『辦理共有耕地分割為單獨所有者，應先取得共有人之
    協議或經法院之確定判決』及『分割後之宗數不得超過共有人
    人數』之要件規定，因已涉及限制人民權利，爰將該條文內
    容提升至法律位階，增列為第2項。」等語，可知農發條例
    第16條第2項修正後，依該條第1項第4款規定分割為單獨所
    有者，不論以協議分割或裁判分割方式，限制分割後之宗數
    ，不得超過共有人人數，此為法律對共有耕地分割所為之限
    制，性質屬強制規定，適用法律之機關均應予遵守。又裁判
    分割共有物訴訟，為形式之形成訴訟，其事件本質為非訟事
    件，故法院定共有物之分割方法，應斟酌當事人之聲明、共
    有物之性質、分割後之經濟效用、各共有人之意願、利害關
    係，而本於裁量權為公平合理之分配，並不受當事人聲明之
    拘束。經查：
　⒈系爭土地之使用分區為特定農業區，使用地類別為農牧用地
    ，共有人人數為2人（見兩造不爭執事項㈠、㈡），依農發條
    例第16條第4款規定，分割後之宗數不得超過2筆。又系爭土
    地略呈長方形，北側部分臨小公園、部分臨路，東側臨路，
    南側為水路，西側臨被上訴人之父黃義雄所有同段0000地號
    土地。系爭土地目前東側如附圖所示斜線面積163.5平方公
    尺部分為供道路使用，其餘種植竹木、果樹及雜木，無任何
    建築，而上訴人使用系爭土地東側，被上訴人使用系爭土地
    西側等情，為兩造所不爭執（見本院卷第135、163、387頁
    ），且有系爭土地地籍圖謄本、現況照片、原審109年7月13
    日勘驗筆錄、本院110年2月4日勘驗筆錄、雲林縣斗六地政
    事務所110年4月9日土地複丈成果圖（即附圖）及地籍圖資
    網路便民服務系統在卷可稽（見原審卷第11、27、51至55頁
    、本院卷第43至46、121、129頁），要可認定。
　⒉上訴人雖辯稱：兩造就系爭土地係以上證1現況說明圖（見本
    院卷第41頁）之田溝位置為分界使用云云；然查，參諸被上
    訴人所陳：被上訴人於70年9月間取得系爭土地應有部分2分
    之1後，曾以南北向劃定分界線，嗣又陸續取得系爭土地應
    有部分至4分之3，惟上訴人從未退縮其使用面積，被上訴人
    遂提起本件分割共有物之訴等語，稽之系爭土地登記謄本登
    載：被上訴人於70年9月取得系爭土地所有權應有部分2分之
    1，迄至102年3月間之權利範圍已為24分之18（見原審卷第3
    5頁），及上訴人提出之上開現況說明圖顯示：上訴人使用
    系爭土地田溝東側部分種植麻竹筍面積，已大於系爭土地2
    分之1面積等情，足見被上訴人前揭所述應屬實在。是以，
    兩造間雖曾以系爭土地田溝為界，但要難以上訴人任意使用
    超過其應有部分面積之方式，而為有利於上訴人之認定。
　⒊本院審酌兩造就系爭土地各自提出如附圖原甲案、丙案所示
    之分割方案：
　　⑴關於被上訴人提出之原甲案分割方案，符合兩造使用系爭
      土地之方式（上訴人使用系爭土地東側，被上訴人使用系
      爭土地西側），且分割後編號X、Y部分之地形均大致方整
      。再者，編號X部分北側約有寬約4.8公尺部分臨路，並非
      袋地，不致造成編號Y部分日後之不利益，且其西側與被
      上訴人之父黃義雄所有同段0000地號土地（0000地號土地
      往北方向對外通行道路〔見本院卷第129頁〕）相鄰，有助
      於擴大農業發展規模之效益；而編號Y部分北側、東側兩
      面臨路，出入便利，其東側現況雖部分為道路使用，然此
      部分依土地徵收條例第30條第1項前段規定，得由政府按
      照徵收當期之市價為徵收補償，對於分割後Y部分土地所
      有權人而言，雖暫時負有容忍公眾通行之不利益，但得以
      共有人間之金錢補償方式為衡平，亦不致重大影響其將來
      之換價利益。
　　⑵關於上訴人提出之丙案分割方案，雖使編號X、Y部分均分
      擔道路占用部分之不利益，惟與上訴人原使用系爭土地東
      側、被上訴人原使用系爭土地西側之方式未盡相符，且其
      分割方法使分割後X部分土地之地形呈L形，又使Y部分土
      地獨占北側、東側道路兩面臨路出入之便，難謂適當。再
      者，衡諸農作物種類及農耕機尺寸（大、中、小型）之選
      擇性甚多，兩造均可因地制宜，依照農地現況採用最適宜
      之農耕方法為耕作，要難認有上訴人所稱難以有效農耕之
      情事。又政府將來是否會拓寬道路，尚屬上訴人主觀臆測
      之不確定事實，縱認政府日後有拓寬道路之計畫，依法須
      按照徵收當期之市價為補償，對於上訴人財產權之保障未
      有不周，尚難以此不確定事實而認應採丙案分割方案為適
      當。
　　⑶綜上，本院斟酌各共有人之利害關係、系爭土地之使用情
      形、共有物之性質及價值、經濟效用等一切情狀，認為被
      上訴人提出如附圖原甲案所示之分割方案，應屬適當合理
      之分割方法，為可採憑。
  ㈢又按法院裁判分割共有物，除應斟酌各共有人之利害關係，
    及共有物之性質外，尚應斟酌共有物之價格，倘共有人中有
    不能按其應有部分受分配，或所受分配之不動產，其價格不
    相當時，法院非不得命以金錢補償之。關於共有物之分割，
    如依原物之數量按其應有部分之比例分配，價值顯不相當者
    ，依其價值按其應有部分比例分配，仍不失為以原物分配於
    各共有人，否則不顧慮經濟上之價值，一概按其應有部分核
    算之原物數量分配者，將顯失公平，惟依其價值按應有部分
    比例分配原物，如有害經濟上之利用價值者，應認有民法第
    824條第3項之共有人中有不能按其應有部分受分配之情形，
    得以金錢補償之。經查：
　⒈系爭土地依如附圖原甲案所示之分割方案為分割後，因各共
    有人分得各該部分土地之個別條件有所差異，其經濟上之價
    值尚有區別，應屬不能按其應有部分受分配之情形，揆諸上
    開規定及說明，自有以金錢補償之必要。而附圖原甲案所示
    之分割方案，經本院囑託石亦隆不動產估價師事務所，就各
    共有人分得各該部分土地價值差異及共有人間應為如何之補
    償為鑑定，經該所就系爭土地為現場實地勘察，並就價格形
    成之主要因素，即一般因素、區域因素、個別因素、最有效
    使用等因素進行分析，暨考量系爭土地為農地，基於價格種
    類及不動產種類、性質等，衡量資料可供應用評估程度，而
    採用比較法為評估方法，復參照不動產交易實價查詢服務網
    之比較標的資料，衡酌價格形成因素之相近程度，綜合評定
    系爭土地之比較價格每平方公尺為新臺幣（下同）1,577元
    ，並依分割後各筆土地宗地條件為分析調整，評定編號X部
    分土地單價每平方公尺為1,577元，Y部分土地單價每平方公
    尺為1,418元。因被上訴人應有部分價值為4,565,893元，獲
    分配價值為4,683,958元，而上訴人應有部分價值為1,521,9
    70元，獲分配價值為1,403,905元，據以計算差額找補後，
    評定被上訴人應補償上訴人之金額為118,065元，此有該所1
    10年10月8日不動產估價報告書（下稱系爭估價報告）在卷
    足憑（外放）。經核其估價方法應屬嚴謹，內容詳實客觀有
    據，足可採為兩造就系爭土地分割後價值差額補償之依據。
　⒉上訴人雖辯稱：被上訴人自承系爭土地附近一分地市價約為1
    80萬元，系爭估價報告評定附圖原甲案編號X部分土地單價
    每平方公尺為1,577元，Y部分土地單價每平方公尺為1,418
    元，據以計算差額找補，並非合理云云；惟查，每筆土地之
    臨路、面寬、深度、形狀、面積及位置等條件均不相同，價
    格自然有異，要難因被上訴人曾陳稱系爭土地附近一分地市
    價約為180萬元，而遽認系爭估價報告之評定價格為不可採
    。又稽諸系爭估價報告係綜合考量附圖原甲案編號X部分之
    地形、面積，及其一面臨路，道路寬度4公尺，臨路寬度約6
    公尺之個別條件；暨編號Y部分之地形、面積，及其兩面臨
    路，道路寬度分別為4公尺、3公尺，臨路寬度分別約12公尺
    、53公尺，東側部分現況為道路之個別條件等具體情況，依
    不動產估價師之專業知識與經驗，就各該分割後土地之優劣
    條件詳為審酌而為價格之評定，要難認有上訴人所指摘評定
    價格不合理之情形。
　⒊準此，系爭土地雖應依如附圖原甲案所示之分割方案為分割
    ，惟因兩造分得部分之價值並不相當，故被上訴人應以118,
    065元之金額補償上訴人，始無悖於經濟上價值之公平原則
    。
五、綜上所述，被上訴人依民法第823條第l項前段、第824條規
    定，請求分割系爭土地，為有理由，應予准許。本院審酌系
    爭土地之性質、使用現況、共有人之意願、分割後之經濟效
    用，並兼顧全體共有人之利益均衡等情事，認系爭土地分割
    如附圖原甲案所示：編號X部分、面積2,970.17平方公尺土
    地，分歸被上訴人取得；編號Y部分、面積990.06平方公尺
    土地，分歸上訴人取得；並由被上訴人補償上訴人118,065
    元之金額，應為公平適當之分割方法。又本院雖仍採原判決
    關於系爭土地所定原甲案之分割方法，但因原物分配及補償
    金錢具有不可分割之關係，原判決就系爭土地所採用之分割
    方法，疏未考量兩造分得部分之價值不相當而未以金錢補償
    ，即屬無從維持。從而，上訴意旨指摘原判決不當，求予廢
    棄改判，為有理由，應由本院予以廢棄，改判如主文第2項
    、第3項所示。
六、本件事證已經明確，兩造其餘之攻擊防禦方法及舉證，經本
    院斟酌後，認為均不足以影響本判決之結果，故不一一論述
    ，附此敘明。
七、末按因共有物分割、經界或其他性質上類似之事件涉訟，由
    敗訴當事人負擔訴訟費用顯失公平者，法院得酌量情形，命
    勝訴之當事人負擔其一部，民事訴訟法第80條之1定有明文
    。查分割共有物事件本質上，係由法院斟酌何種分割方案較
    能增進共有物之經濟效益，並兼顧兩造之利益，以決定適當
    之分割方法。本件被上訴人請求分割共有物，因兩造均獲得
    利益，如僅由敗訴之一造負擔，顯失公平，審酌兩造獲得之
    利益及就系爭土地應有部分之比例，爰命本件訴訟費用應由
    兩造依如主文第4項所示之比例負擔。
八、據上論結，本件上訴為有理由，依民事訴訟法第450條、第7
    8條、第80條之1，判決如主文。
中　　華　　民　　國　　111 　年　　3 　　月　　30　　日
                  民事第五庭    審判長法  官  藍雅清

                                      法  官  顏淑惠

                                      法  官  張季芬
上為正本係照原本作成。
如不服本判決，應於收受送達後20日內向本院提出上訴書狀，其
未表明上訴理由者，應於提出上訴後20日內向本院補提出理由書
狀（均須按他造當事人之人數附繕本），上訴時應提出委任律師
或具有律師資格之人之委任狀；委任有律師資格者，另應附具律
師資格證書及釋明委任人與受任人有民事訴訟法第466條之1第1
項但書或第2項（詳附註）所定關係之釋明文書影本。如委任律
師提起上訴者，應一併繳納上訴審裁判費。
中　　華　　民　　國　　111 　年　　3 　　月　　30　　日

                                      書記官  郭馥萱
【附註】
民事訴訟法第466條之1：
⑴對於第二審判決上訴，上訴人應委任律師為訴訟代理人。但上
  訴人或其法定代理人具有律師資格者，不在此限。
⑵上訴人之配偶、三親等內之血親、二親等內之姻親，或上訴人
  為法人、中央或地方機關時，其所屬專任人員具有律師資格並
  經法院認為適當者，亦得為第三審訴訟代理人。
民事訴訟法第466條之2第1項：
上訴人無資力委任訴訟代理人者，得依訴訟救助之規定，聲請第
三審法院為之選任律師為其訴訟代理人。